臺灣臺北地方法院民事判決　　　　　　 99年度簡上字第708號
上　訴　人　超維科技股份有限公司
法定代理人　李佳原
訴訟代理人　蘇誌明律師
被上訴人　　張錠玉
上列當事人間請求損害賠償事件，上訴人對於中華民國99年11月
2日本院臺北簡易庭99年度北簡字第34945號第一審判決提起上訴
，本院於100年5月6日言詞辯論終結，判決如下：
    主  文
上訴駁回。
第二審訴訟費用新臺幣捌仟壹佰元由上訴人負擔。
    事實及理由
一、上訴人主張：上訴人於民國97年5月15日，向被上訴人洽購
    300W-1500 rpm AC124Vrms發電機15台（下稱A發電機）、1K
    W-1440rpm AC48Vrms8P發電機2台（下稱B發電機）、1KW-14
    40rpm AC48Vrms10P發電機2台（下稱C發電機），並於同年
    月16日付清新臺幣（下同）16萬元。上訴人又於同年6月23
    日向被上訴人洽購2KVA 600rpm 110V-22A,80Hz發電機2台（
    下稱D發電機）、1KVA 900rpm 110V-10A,120Hz發電機2台（
    下稱E發電機），並於同年6月26日付清10萬元。A發電機單
    價為4,000元，B、C、D、E發電機單價均為25,000元。被上
    訴人嗣陸續交付A發電機3台、B發電機2台、C發電機2台、D
    發電機1台、E發電機1台，共計9台發電機，經上訴人測試發
    現部分實測結果功效與需求規格有極大落差，僅A發電機1台
    及C發電機1台達功率之7成，幾經聯繫，被上訴人均拒不承
    認瑕疵，亦不願會同上訴人實測暨提出任何補正。針對被上
    訴人尚未交付之14台發電機，上訴人就其中A發電機12台已
    取消訂製並經被上訴人同意，D發電機1台及E發電機1台則已
    通知暫停進行，上訴人並於98年2月6日通知被上訴人如於98
    年2月16日前不獲處理，逕以該函代替解除契約之通知，被
    上訴人並未遵期補正處理，故已生解除契約之效果。上訴人
    自得依第259條第1項第2款規定請求被上訴人就已交付不符
    品質又拒不補正之7台發電機部分返還價金133,000元；又被
    上訴人應返還之尚未交付之A發電機12台發電機價金48,000
    元、D發電機1台25,000元、E發電機1台25,000元，扣除瓦特
    功率計1台13,000元、負載電阻1台1萬元、技術服務費7,200
    元、被上訴人支付之6,600元後，被上訴人應返還該部分價
    金61,200元。另依民法第260條、第216條之規定，請求被上
    訴人賠償因被上訴人未依約履行致上訴人貽誤商機所受損害
    及所失利益30萬元，故被上訴人自應給付上訴人494,200元
    （計算式：1 33,000＋61,200＋300,000＝494,200）。退步
    言之，縱認兩造間並非買賣，而為開發之承攬關係，上訴人
    亦得依民法第227條要求補正，其未能補正時，當得依民法
    第254條解除契約，並依民法第259條、第179條之規定請求
    被上訴人返還前開款項等語。
二、被上訴人則以：其係從事教學及電機驅動相關研究工作，上
    訴人因欲開發製造銷售風力發電機，經訴外人李哲君介紹兩
    造認識，被上訴人當時即對上訴人明確告知其雖從但並無研
    製風力發電機之經驗，但上訴人仍希望被上訴人能協助設計
    、研發、試製，被上訴人遂同意以相關專業協助進行風力發
    電機開發，約定開發分3期以計畫方式進行，由上訴人提供
    部分經費供被上訴人進行風力發電機研發設計試製，負責測
    試。依兩造之約定上訴人應提供開發費用供被上訴人進行風
    力發電機研發，待研發完成，上訴人應提出模具等開發費用
    ，進入商品製造後，被上訴人則將研發成果5年內獨家授權
    上訴人整合銷售風力發電機相關設備。且被上訴人所研發之
    風力發電機台數與規格亦非如上訴人所提出訂購單所示，上
    訴人已於研發試製過程中已作修改。例如上訴人於研發計畫
    第1期中，懇求被上訴人暫停進行中之永磁伺服驅動器研發
    工作，將發展中之永磁交流電機5台提供原告進行風力發電
    機測試，嗣上訴人又要求更改設計並試製出2部低電壓系統
    永磁交流電機供其測試，於研發計畫第二期進行時，上訴人
    告知停掉12台品項風力發電機之試製，並將剩餘經費轉移至
    上訴人請求被上訴人協助採購之測試儀器設備上，故上訴人
    並非向被上訴人訂購15台A發電機，實際上僅要求被上訴人
    試製3台且3台風力發電機之規格各異。另B、C共4部風力發
    電機，是計畫第2期工作研發成果的4個機型，上訴人提供第
    2期經費10萬元，規劃由被上訴人設計試製4個不同特性機型
    ，再由其中選擇適合之風力發電應用機型提供量產參考，4
    個機型在設計上有部份差異，特性自然不同，量測結果亦如
    設計時所預期，被上訴人並無不完全給付之情事。D、E發電
    機是計畫第3期所要研發之風力發電機，約定上訴人提供計
    畫經費10萬元，研發方式是先設計試製D、E各1台，待測試
    後，再進行D、E另2台之試製，然被上訴人將依規劃研發試
    製之D、E發電機各1部，送至上訴人處，其後詢問測試結果
    後，卻遭上訴人回覆暫時不要進行任何發電機樣品製作，該
    期間上訴人均無通知被上訴人參與測試，且無提供任何測試
    結果予被上訴人，故尚未能提供D、E各1台試製發電機之責
    任非可歸責於被上訴人。被上訴人於研究開發計畫過程中，
    依計畫規劃進行研發試製，並提供研發成果供上訴人測試，
    過程中並無遲延給付情事。且上訴人未依約支付各機種模具
    及認證費用，另被上訴人研發之風力發電機效率高、體積小
    ，故被上訴人就本件之研發是成功的，並無重大瑕疵、不完
    全給付，上訴人無權解除契約並請求損害賠償等語，資為抗
    辯。
三、原審判命上訴人之訴及假執行之聲請均駁回，上訴人就其敗
    訴部分不服，提起上訴，並聲明：(一)原審判決廢棄；(二)前開
    廢棄部分，被上訴人應給付上訴人494,200元及自訴狀送達
    翌日起至清償日止，按年息5％計算之利息。被上訴人答辯
    聲明為：上訴駁回。
四、兩造不爭執事項：
（一）上訴人於97年5月16日、同年6月26日分別支付被上訴人16
      萬元、10萬元。
（二）兩造於97年5月29日，針對風力發電機相關設備銷售授權
      之購買，簽立風力發電機購買協議（下稱系爭協議），約
      定上訴人同意支付被上訴人各機種風力發電機包含模具及
      相關認證之開發費用，被上訴人授權上訴人於5年內得銷
      售風力發電機相關設備之整合銷售，被上訴人並承諾於授
      權期間內不會再就同一事項授權第三人。
（三）上訴人於97年10月30日委由台信商務法律事務所以97台法
      第201030號函，通知被上訴人於函到5日內與上訴人洽商
      並實際檢測、討論發電機不符需求規格之瑕疵補正問題。
（四）被上訴人於97年11月4日以新竹內湖路郵局存證信函第179
      號就上訴人檢測結果表示爭執，並要求暫停計畫之進行。
（五）上訴人於98年2月6日委由台信商務法律事務所以98台法第
      200261號函，通知被上訴人至遲應於98年2月16日返還溢
      付費用17,800元，其他已交付發電機效率不符部份及暫停
      進行部份，亦於前開其日前與上訴人聯繫到場實際檢測並
      討論瑕疵補正或後續處理問題，屆期逕以此函代替解除合
      約之通知。
（六）被上訴人於98年2月16日以新竹內湖路郵局存證信函第41
      號，以回覆上訴人上開98台法第200261號函，並通知上訴
      人就發電機效率提供檢測方法及檢測設備等級之說明，及
      回覆解除合約乙事。
（七）上訴人於98年3月5日委由台信商務法律事務所以98台法第
      200305號函，催告被上訴人至遲於98年3月13日前返還款
      項67,800元。
（八）被上訴人於98年3月16日以新竹內湖路郵局存證信函第56
      號，內附土銀DT0000000號支票，票面金額6,600元以支付
      上訴人，並通知上訴人繼續中斷之研發計畫。
五、得心證之理由：
    上訴人主張其已合法向被上訴人解除契約，自得請求被上訴
    人就已交付不符品質又拒不補正之7台發電機部分返還價金
    133,000元；並應返還之尚未交付之A發電機12台發電機價金
    48,000元、D發電機1台25,000元、E發電機1台25,000元，扣
    除瓦特功率計1台13,000元、負載電阻1台1萬元、技術服務
    費7,200元、被上訴人支付之6,600元後，被上訴人應返還該
    部分價金6,1200元。另依民法第260條、第216條之規定，請
    求被上訴人賠償因被上訴人未依約履行致上訴人貽誤商機所
    受損害及所失利益30萬元等情，為被上訴人所否認，並以前
    揭情詞置辯，故本件應審究者闕為：(一)兩造之契約性質為何
    ？(二)上訴人是否有權解除契約？現就本件爭點析述如后：
（一）關於兩造間之契約性質為何部分：
      按當事人主張有利於己之事實者，就其事實有舉證之責任
      ，民事訴訟法第277條前段有明文規定。又按民事訴訟如
      係由原告主張權利者，應先由原告負舉證之責，若原告先
      不能舉證，以證實自己主張之事實為真實，則被告就其抗
      辯事實即令不能舉證，或其所舉證據尚有疵累，亦應駁回
      原告之請求。最高法院著有17年上字第917號判例可資參
      照。上訴人主張其係向被上訴人買受發電機或由被上訴人
      承攬開發發電機，故關於上訴人是否得向被上訴人主張解
      除契約，自應適用買賣或承攬之法律關係判定被上訴人是
      否有依據債之本旨提出給付。然被上訴人既否認兩造間存
      有買賣或承攬關係，應由上訴人先行證明就兩造間之契約
      性質，方得決定兩造間之權利、義務關係為何。現就上訴
      人所主張兩造之契約關係是否成立，分述如下：
    1.兩造間是否成立買賣契約部分：
    (1)上訴人雖提出主張其載明A發電機樣品單價為4,000元，而
      B、C、D、E發電機單價均為25,000元之明細表及日期分別
      記載為97年5月15日、同年6月23日訂購單影本為證（分見
      見臺灣板橋地方法院98年度司重簡調字第265號卷第7、8
      頁及原審卷第9至11頁）作為上訴人確實分別於97年5月15
      日、同年6月23日，向被上訴人洽購A、B、C、D、E發電機
      共計23台，價金共計26萬元之證明方法。然查，關於明細
      表部分係上訴人單方製作之文書，被上訴人既否認其真正
      ，自不得由此證明上訴人上開主張為真實。至上訴人雖另
      提出97年5月15日、同年6月23日訂購單，其上雖有被上訴
      人之簽名，但參酌訂購單上所記載B、C、D、E發電機各2
      台之單價、金額均為0元（見原審卷第9頁、第11頁），只
      有A發電機有記載單價為4,000元，而分別記載預定於97年
      5月19 日交付數量5顆、同年月26日數量為10顆，但品名
      規格上均規定為永磁發電機「樣品」。至於其他費用則為
      97年5 月15日記載永磁發電機開發費用1式10萬元、同年6
      月23日之訂購單上外徑160風力發電機開發1式10萬元（見
      原審卷第9、11頁）。暨兩造於97年5月15日以電子郵件聯
      絡於翌日將計畫經費16萬元匯入計畫經費帳戶之情，有被
      上訴人所提出電子郵件在卷可考（見原審卷第57頁），故
      被上訴人辯稱其係因上訴人在兩造業已簽訂系爭協議之前
      提下，要求其於訂購單上簽發研究經費等語，應為可採。
      故由前開訂購單，不足以認定兩造間有以約定由上訴人以
      26萬元向被上訴人買受A、B、C、D、E發電機23台之契約
      關係，自不能因被上訴人於訂購單有簽名，遽認定兩造間
      為買賣。
    (2)又關於契約之性質為何，不應以契約標題所使用或條款內
      部分文字為判斷之依據，而應綜觀該契約約定當事人之權
      利義務內容，作為認定之相關基準。查，依據系爭協議第
      1條雖規定「乙方（即上訴人）擬向甲方（即被上訴人）
      購買300watt～5,000watt風力發電機」，雖系爭協議及第
      1條之文字中，均使用「購買」之文字，然關於買賣契約
      之必要之點即「標的物」及「價金」並未載明於系爭協議
      中，此由系爭協議第2條規定「前開各設備之詳細規格、
      金額、交貨日期、地點雙方另行議定。」自明。故無法僅
      因契約中有使用「購買」之文字，遽認定兩造間所簽署系
      爭協議係為成立買賣契約。況系爭協議第3條規定「甲方
      授權乙方得銷售上述風力發電機相關設備之整合銷售。甲
      方承諾於授權期間內不會再就同一事項授權任何第三人。
      」，倘兩造間之關係係為買賣時，被上訴人僅須將產品生
      產完畢後交付予上訴人即可，自無授權與否之問題。另參
      酌系爭協議第4條約定之授權年限；第5條約定上訴人應支
      付被上訴人開發費用。故綜觀系爭協議兩造之權利義務關
      係係為「由上訴人提供部分經費供被上訴人進行風力發電
      機研發、設計、試製，由上訴人將設計並試製之發電機交
      由被上訴人測試，待研發完成，上訴人提供各機種包含模
      具及相關認證之開發費用，進入商品製造後，被上訴人則
      將研發成果5年內獨家授權上訴人整合銷售風力發電機相
      關設備」，自應認可證兩造確為合作開發關係。
    (3)綜上，上訴人未能確切舉證證明兩造間有達成買賣發電機
      23台及價金26萬元之合意，堪認上訴人所給付被上訴人之
      費用，應為各機型之研發費用，而非買賣價金，該等費用
      全數用於各機型風力發電機之研發。且因上訴人對各研製
      發電機均有不同之編號，故被上訴人辯稱因開發過程研發
      試製發電機均規劃有明確之型式、時程及數量，試製完成
      之發電機亦全數交予上訴人進行檢測，每部試製發電機上
      訴人均明白其有設計差異，應為可採。
    2.兩造間是否成立承攬契約部分：
      按稱承攬者，謂當事人約定，一方為他方完成一定之工作
      ，他方俟工作完成，給付報酬之契約，民法第490條定有
      明文。上訴人復主張，兩造間即便非屬買賣契約，亦應屬
      開發之承攬關係云云。惟查，兩造間係約定由上訴人提供
      部分經費供被上訴人進行風力發電機研發、設計、試製，
      由上訴人將設計並試製之發電機交由被上訴人測試，待研
      發完成，上訴人提供各機種包含模具及相關認證之開發費
      用，進入商品製造後，被上訴人則將研發成果5年內獨家
      授權原告整合銷售風力發電機相關設備；上訴人於97年5
      月16日、同年6月26日即分別支付被告16萬元、10萬元等
      情，已如前述。顯見，兩造間之約定係開發風力發電機，
      研發、設計、試製，而綜觀系爭協議、訂購單均未記載被
      上訴人應達到何種特定之研究開發成果。又承攬契約雖以
      報酬後付為原則，但基於契約自由原則，非不得約定由定
      作人先行給付，故上訴人主張不得因報酬給付時間先後判
      定契約性質雖屬有理，然無論報酬給付時間先後，承攬人
      均需完成工作。本件綜觀上訴人給付之開發經費，並未要
      求被上訴人完成一定工作之要求，即便於訂購單上有記載
      品名規則，然卻使用「約」等不確定之文字，且對於被上
      訴人研發成品應達到之效率、目的相關規定均付之闕如，
      自應認上訴人對被上訴人並無完成一定工作之要求，顯見
      此部分之款項支付並非為承攬報酬，是上訴人主張兩造間
      為承攬關係云云，亦非可取。
（二）上訴人是否有權解除本件契約，並請求被上訴人返還價金
      及損害賠償：
    1.次按，因可歸責於債務人之事由，致為不完全給付者，債
      權人得依關於給付遲延或給付不能之規定行使其權利。契
      約當事人一方遲延給付者，他方當事人得定相當期限，催
      告其履行，如於期限內不履行時，得解除其契約。民法第
      227條第1項、第254條分別訂有明文。上訴人雖於98年2月
      6日發函催告及解除契約，該函係稱：「...(二)張博士所交
      付10台發電機...，300W-1500rpm AC124Vrms剩餘12台業
      經取消訂製，600rpm 110V-22A,80Hz剩餘1台、900rpm110
      V-10A,120Hz剩餘1台則暫停進行。(三)前開未交付而取消訂
      製部分相關費用扣除技術服務費30,200元後，張錠玉博士
      應再返還本公司溢付費用合計17,800元...(四)...，希至遲
      於98年2月16日前返還本公司溢付費用合計17,800元，至
      於其他已交付發電機效率不符部分及暫停進行部分亦請於
      前開期日前一本誠信與本公司聯繫到廠實際檢測並討論瑕
      疵補正或後續處理問題，否則屆期逕以此函代替解除合約
      之通知，...」（見上揭板橋卷第18至19頁）。然查：
    (1)本件上訴人所給付被上訴人之26萬元費用中，依訂購單之
      記載，其中20萬元均為開發費用，僅有其中A發電機以每
      台4,000元計算，數量共15台，共計6萬元。上訴人前開存
      證信函僅稱將剩餘12台A發電機取消訂製，但並未敘明取
      消之事由為何。而被上訴人於97年11月4日所寄送新竹內
      湖路郵局第179號存證信函中(二)雖提及發電機試製部分上
      訴人暫停A發電機之試製，而將部分台數更改為低壓規格
      且取消其餘台數試製，並將費用轉至代購其他設備等語（
      見原審卷第68頁）。由被上訴人所寄送前開函文之文義可
      知其僅消極配合上訴人單方之要求所為之改變，並非如上
      訴人所述已同意將此部分之價金返還，況被上訴人前開函
      文中亦提及此部分剩餘經費係轉移至上訴人請求被上訴人
      協助採購之測試儀器設備上，而被上訴人確實為上訴人採
      購測試儀器，此亦有被上訴人所提出訂購單在卷足憑（見
      本院卷第49頁），此部分費用業已超出上訴人取消訂購之
      12台A發電機費用部分，即便認定兩造就剩餘12台發電機
      之研發合作業已合意解除契約，但被上訴人亦因依上訴人
      指示將此部分費用轉至協助採購測試儀器上，故自應認被
      上訴人就此部分並無返還義務。
    (2)至上訴人復於前開存證信函中指稱被上訴人尚未交付發電
      機14台，且被上訴人交付之其中7台經上訴人測試發現功
      效與需求規格有極大落差，上訴人已定期催告，然被上訴
      人均未予回應，其有權解除契約云云。惟查：
    本件兩造於事前對發電機之規格均無明確定義，且由上訴
      人所提出之訂購單若干發電機單價均記載為0元可知兩造
      間之契約關係實係研究開發計畫。被上訴人辯稱雙方之合
      作方式係由試製之研發發電機中挑選性能優異者，經由上
      訴人提供模具、認證費用後，再進行產品開發，並使上訴
      人取得獨家銷售權利應為可採。而被上訴人確實依約提供
      所有試製之研發發電機供上訴人檢測，自應認被上訴人已
      履行兩造約定，並充分與上訴人分享研發結果。上訴人主
      張被上訴人如主張兩造間係為開發契約，應由被上訴人敘
      明具體之研發成果為何云云。查，本件係上訴人主張被上
      訴人有債務不履行之情事，致使其得合法解除契約，並請
      求返還價金及損害賠償，自應由上訴人說明依約被上訴人
      應給付之內容為何。然上訴人並未能具體說明其向被上訴
      人訂購商品規格或發電機之承攬內容，僅泛稱實測結果之
      功效與需求規格有極大之落差，又即便本件被上訴人並未
      陪同上訴人檢驗，但因被上訴人已交付所有研發之發電機
      予上訴人，上訴人自可逕行檢測，被上訴人自無從拒絕，
      然上訴人並未提出可供使本院判定被上訴人研製發電機是
      否有依據債之本旨為給付之證據方法，自難認其前開主張
      被上訴人未依債之本旨為給付而解除契約為合法。
    上訴人前於98年2月6日委由台信商務法律事務所以98台法
      第200261號函，通知被上訴人至遲應於98年2月16日返還
      溢付費用17,800元，其他已交付發電機效率不符部份及暫
      停進行部份，亦於前開期日前與上訴人聯繫到場實際檢測
      並討論瑕疵補正或後續處理問題，屆期逕以此函代替解除
      合約之通知。被上訴人旋即於98年2月16日以新竹內湖路
      郵局存證信函第41號，以回覆上訴人上開98台法第200261
      號函，並通知上訴人就發電機效率提供檢測方法及檢測設
      備等級之說明及回覆解除合約乙事，此有存證信函在卷可
      稽（見原審卷第73至77頁）。被上訴人既否認其已交付之
      研發成果經測試後有效率不符之問題，而上訴人亦未能說
      明依約被上訴人應交付達到何效率、品質之研發成果。甚
      或於本件訴訟繫屬於臺灣板橋地院三重簡易庭時，上訴人
      亦主張被上訴人交付之發電機其中7台實測結果與需求規
      格有極大落差，經承審法官要求兩造會同測試，被上訴人
      對上訴人所提出之質疑均一一以存證信函要求上訴人說明
      原委並請其特定規格差異，顯見被上訴人並無上訴人所稱
      未予回應之情事。
    綜上，上訴人既未能能證明被上訴人並未依據債之本旨為
      給付而有不完全給付之情事，自應認其無權向被上訴人為
      解除契約之意思表示。故上訴人既未能合法解除契約，被
      上訴人受領上訴人所交付之款項為有法律上原因，上訴人
      另主張依據民法第259條、第179條規定，請求被上訴人返
      還已受領之款項，亦屬無據。
    2.末按，解除權之行使，不妨礙損害賠償之請求。民法第26
      0條固有明文。查，本件上訴人解除契約不合法，不生解
      除契約之效力，已如前述，故自無再主張就此部分請求被
      上訴人賠償其所受之損害，況上訴人就有可歸責於被上訴
      人而不完全給付、給付遲延，致上訴人實際上受有30萬元
      之損害等節，未能舉證證明以實其說，上訴人泛稱貽誤商
      機所失不貲，洵無足取。故上訴人此部分請求亦屬無據。
六、綜上所述，本件上訴人主張其因被上訴人債務不履行，故自
    得主張解除契約為不足採，被上訴人抗辯尚屬可信。是則上
    訴人執此主張被上訴人應返還已交付之款項並賠償上訴人之
    損害云云，自屬無據。從而，上訴人主張本於契約關係，請
    求被上訴人給付494,200元為無理由，不應准許。原審為上
    訴人敗訴之判決，及駁回其假執行之聲請，並無不合。上訴
    意旨指摘原判決不當，求予廢棄改判，為無理由，應予駁回
    。
七、因本件事證已臻明確，兩造其餘主張陳述及所提之證據，經
    本院斟酌後，認與判決結果不生影響，均毋庸再予論述，附
    此敘明。
八、據上論結，本件上訴為無理由，依民事訴訟法第436條之1第
    3項、第449條第1項、第78條，判決如主文。
中    華    民    國   100    年    5     月    27    日
                 民事第七庭    審判長法  官  陶亞琴
                                     法  官  蘇嘉豐
                                     法  官  黃柄縉
以上正本係照原本作成。
不得上訴。
中    華    民    國   100    年    5     月    27    日
                                     書記官  洪仕萱